臺灣板橋地方法院民事判決　　　　　　　95年度訴字第2002號
原　　　告　乙○○○
訴訟代理人　黃丁風律師
　　　　　　黃雅羚律師
　　　　　　黃敬堂律師
被　　　告　甲○○
　　　　　　　　　　　　號
上列當事人間請求返還租賃房屋事件，經本院於民國96年2 月14
日言詞辯論終結，判決如下：
    主  文
被告應將坐落台北縣中和市○○街467 巷20弄27之3 號房屋遷讓
交還原告。並應給付原告自民國96年2 月1 日起至交還前開房屋
之日止，按月以新台幣柒仟元計算之損害金。
訴訟費用由被告負擔。
　　事實及理由
壹、程序事項
  (一)按訴狀送達後，原告不得將原訴變更或追加他訴。但擴張或
    減縮應受判決事項之聲明者，不在此限，民事訴訟法第255
    條第1 項第3 款定有明文。本件原告起訴時，其訴之聲明第
    2 項就被告所應給付相當於租金之損害金，本係請求自起訴
    狀繕本送達之翌月末日起，按月依新台幣（下同）10,000元
    計算。嗣於本院審理中之民國96年2 月14日言詞辯論程序時
    ，則當庭請求為改自起訴狀繕本送達之翌月末日之翌日起，
    按每月7,000 元計算。核原告上揭所為，乃係於未變更訴訟
    標的之情況下，減縮應受判決事項之聲明者，揆之前揭法條
    規定，並不在禁止之列，自應准許，合先敘明。
  (二)被告受合法通知，未於言詞辯論期日到場，查無民事訴訟法
    第386 條各款所列情形，茲依原告聲請，由其一造辯論而為
    判決。
貳、實體事項
一、原告起訴主張：
  (一)緣坐落於台北縣中和市○○段695 號土地上之建物門牌號碼
    為台北縣中和市○○街467 巷20弄27之3 號房屋（下稱系爭
    房屋）係屬原告所有，且原告本設籍居住於上址，嗣因工作
    任職於台北縣貢寮鄉民代表會之故而遷籍居住於台北縣貢寮
    鄉○○街28號原告娘家住處。而為免系爭房屋閒置未用，原
    告遂自76年間起，將系爭房屋出租予被告，約定每月15日給
    付租金7000元，雙方並本於誠信而未簽訂任何書面租賃契約
    ，亦未約定租期。因此，兩造間就系爭房屋應屬「不定期限
    之租賃契約關係」。
  (二)原告將系爭房屋出租予被告迄今10餘年來，體恤被告之經濟
    能力始終未曾要求調漲租金，被告亦有按月將租金7,000 元
    匯至原告設於瑞芳地區農會之存款帳戶內。然而，由於原告
    因年紀漸長且工作已屆退休年齡之故，乃自95年1 月1 日起
    自任職單位（即台北縣貢寮鄉民代表會）申請辦理退休，俾
    能安享晚年生活，且正因原告已辦理退休，自無由再繼續借
    住於台北縣貢寮鄉之娘家住處，乃有將系爭房屋收回以供原
    告自住之實際需要，故應認與土地法第100 條第1 款收回房
    屋自住之規定相符且無不當。惟雖經原告屢次向被告表示欲
    終止租約收回房屋自住，並請被告無須再匯款付租，但卻遭
    被告藉故拖延並強行繼續按月匯款，原告迫於百般無奈，眼
    見被告竟不顧兩造間多年來所建立情誼，但系爭房屋實係原
    告名下僅有之房屋，若不將系爭房屋收回，原告顯須面臨另
    租屋居住之窘境，如此豈符事理之平！因此，原告再於95年
    6 月9 日以台北南港郵局第239 號存證信函通知被告終止租
    約並收回房屋，然此舉亦遭被告故意拒領而退件，是原告乃
    有提起本件訴訟之必要，並以起訴書狀繕本作為終止租約之
    意思表示送達，復依民法第450 條第3 項規定，不定期限租
    賃，應至少於1 個月前先期通知，因此，本件即應以前開終
    止租約通知合法送達後之翌月末日為契約終止期。
  (三)又兩造間上開租賃契約既經原告合法終止，則被告當然負有
    返還系爭房屋予原告之義務。再者，被告於原告終止租約後
    仍繼續占用系爭房屋，係屬無權占有，而可能獲有相當於租
    金之利益，原告自得訴請被告返還。至被告所受之租金利益
    ，經衡酌台北縣中和市目前一般租賃行情（系爭房屋面積約
    22坪，租金至少15,000元以上）及系爭房屋位於捷運站附近
    ，交通位置便利，生活機能優異，且先前出租予被告時之租
    金已達每月7,000 元等情，則按月以7,000 元計算之，亦堪
    稱尚符公平允當。
  (四)為此，爰依民法第455 條前段及同法第179 條規定，提起本
    件訴訟，並聲明求為判決：(1)被告應自台北縣中和市○○街
    467 巷20弄27之3 號房屋遷出並交還原告；(2)被告應自起訴
    狀繕本送達之翌月末日之翌日起至返還前開房屋之日止，按
    月給付原告7,000 元。
二、被告未於言詞辯論期日到場，亦未提出書狀，作何聲明或陳
    述。
三、原告主張系爭房屋為原告所有，原告因工作關係遷籍居住於
    台北縣貢寮鄉之娘家住處，為免系爭房屋閒置未用，乃自76
    年間起，即將系爭房屋以每月租金7,000 元（於每月15日給
    付）出租予被告，而與被告間定有「不定期限之租賃契約」
    。又因原告已於95年1 月1 日自原任職單位退休，無再繼續
    借住娘家之理由，而有收回系爭房屋以供自住之實際需要，
    故原告乃以存證信函通知被告終止租約，然遭被告故意拒領
    而退回等情，業據其提出與所述相符之房屋稅繳款書、土地
    暨建物登記謄本、原告於瑞芳地區農會存摺類存款資料（即
    被告繳交租金情形）、台北南港郵局第239 號存證信函暨招
    領逾期遭退回資料各1 件為證。被告經合法通知未於言詞辯
    論期日到場，亦未提出任何書狀爭執或否認原告之主張，依
    民事訴訟法第280 條第3 項準用同條第1 項規定，即應視同
    自認原告之主張，是原告前述主張之事實，堪信為真。
四、按「出租人非因下列情形之一，不得收回房屋：一出租人收
    回自住或重新建築時。二承租人違反民法第443 條第1 項之
    規定轉租於他人時。三承租人積欠租金額，除以擔保金抵償
    外，達2 個月以上時。四承租人以房屋供違反法令之使用時
    。五承租人違反租賃契約時。六承租人損壞出租人之房屋或
    附著財物，而不為相當之賠償時。」土地法第100 條定有明
    文。次按不定期房屋租賃，出租人有收回自住之必要時，固
    得依土地法第100 條第1 款之規定隨時收回該房屋。惟該條
    款之規定僅係限制出租人收回房屋之特別原因而已。如出租
    人依該條款以收回自住為由請求返還房屋者，自仍應依民法
    第450 條第3 項但書之規定向承租人先期通知並經合法終止
    後，始有收回該房屋請求權存在，亦有最高法院87年度台上
    字第1922號裁判意旨可資參照。本件原告與被告間就系爭房
    屋訂有不定期限之租賃契約，租金於每月15日給付，且原告
    確實有收回系爭房屋自住之需要等情，業如上述，則依前揭
    說明，並參酌民法第450 條第3 項但書規定，原告自得於1
    個月前先期通知被告終止租約，並以該通知到達被告之翌月
    末日為契約之終止期。又原告已於本件起訴狀內載明：以起
    訴狀繕本之送達為終止租約之意思表示通知，並以前開通知
    到達後翌月之末日為契約終止期，而本件起訴狀繕本係於95
    年12月22日送達被告，有送達證書1 紙在卷可參，是兩造間
    上開不定期限之租賃契約即應認已於96年1 月31日業經合法
    終止。第按承租人於租賃關係終止後，應返還租賃物，民法
    第455 條前段亦定有明文，則承前所述，原告主張兩造間之
    租賃契約業經終止，既為可採，基於租賃物返還請求權，原
    告自得請求被告應遷讓返還系爭房屋，是原告訴請被告遷讓
    交還系爭房屋，即屬正當，應予准許。
五、末按無法律上之原因而受利益，致他人受損害者，應返還其
    利益，民法第179 條前段定有明文。又無權占有他人之房屋
    及土地，可能獲得相當於租金之利益，為社會通常之觀念。
    查本件被告自原告依法終止與被告間之租賃契約後，依民法
    第455 條前段規定，本應依約返還租賃物，如未返還而仍繼
    續使用收益，自係屬無權占用，揆諸上開說明，應認被告獲
    有相當於租金之利益，致原告受有損害，是原告主張依不當
    得利法律關係，請求被告返還自起訴狀繕本送達之翌月末日
    （即該租約終止日）之翌日（即96年2 月1 日）起至被告遷
    讓返還系爭房屋之日止，按月給付相當於租金之不當得利，
    亦屬有據，應予准許。又查系爭房屋位於台北縣中和市○○
    街467 巷20弄27之3 號，近鄰景新街與忠孝街交會處約400
    公尺，側鄰景新國民小學約400 公尺，以景新街、景平路為
    主要聯外道路，並鄰近捷運中和線南勢角站，交通便利，生
    活機能略佳等情，有不動產時值估價報告1 份存卷可參，並
    有系爭房屋臨路狀況、建物外觀之相片數幀附卷為憑（見同
    上估價報告），是本院茲斟酌系爭房屋坐落地段、附近區域
    工商繁榮程度以及原告主張被告向其承租系爭房屋每月租金
    為7,000 元等語，並有所提出之租金給付資料為據，因認本
    件計算原告所受之租金損害，亦應以每月7,000 元為適當。
    從而，原告主張依民法第179 條規定，請求被告應自租約終
    止之翌日即96年2 月1 日起至遷讓返還系爭房屋之日止，按
    月給付原告依7,000 元計算之損害金，亦屬於法有據，應予
    准許。
六、綜上所述，原告本於租賃物返還請求權及不當得利之法律關
    係，請求被告應將系爭房屋遷讓返還原告，並應自租約終止
    之翌日即96年2 月1 日起至遷讓返還上開房屋之日止，按月
    給付原告依7,000 元計算之損害金，洵屬有據，為有理由，
    應予准許。
七、結論：本件原告之訴為有理由，依民事訴訟法第385 條第1
    項前段、第78條，判決如主文。
中　　華　　民　　國　　96　　年　　2 　　月　　27　　日
                  民事第一庭    法　官　黃若美
以上正本係照原本作成
如對本判決上訴，須於判決送達後20日內向本院提出上訴狀
中　　華　　民　　國　　96　　年　　2 　　月　　27　　日
                                書記官　傅明華
